臺灣高等法院刑事判決　　　　　 99年度重上更(三)字第303號
上　訴　人　臺灣臺北地方法院檢察署檢察官
被　　　告　陳志恆
選任辯護人　楊明廣律師
被　　　告　余碩泉
選任辯護人　顏宏斌律師
上列上訴人因被告等違反貪污治罪條例等案件，不服臺灣臺北地
方法院84年度訴字第405號，中華民國90年10月9日第一審判決（
起訴案號：臺灣臺北地方法院檢察署83年度偵字第18956、19133
、19660、19661、19662、19663、19664、19665、19857、19878
、19992、19993、26018、26020號），提起上訴，經判決後，由
最高法院第三次發回更審，本院判決如下：
    主  文
原判決關於陳志恆及余碩泉如附表所示部份均撤銷。
陳志恆及余碩泉被訴有關附表所示違反貪污治罪條例部份，均免
訴。
其他上訴駁回。
    事  實
一、陳志恆自民國78年起擔任彰化水利會灌溉股工程員，余碩泉
    則自80年2月至82年12月間擔任屏東水利會管理師兼管理組
    灌溉股股長，均係依據法令從事經辦公用工程之公務人員，
    其等分別對彰化水利會、屏東水利會於工程招標前之工程預
    算書及單價分析表，有編列製作之權限，而為其等主管事務
    。陳志恆、余碩泉竟利用其等所屬水利單位分別施作如附表
    編號一、二及三、四所示之工程，而負責該等工程招標前編
    製工程預算書及單價分析表之權限，先後均基於圖莊旭楨不
    法利益之概括犯意，均明知莊旭楨（業經本院前審以90年度
    上訴字第4067號判決無罪確定）經營之得昱有限公司（下稱
    得昱公司）係從事販賣水文儀器及承攬水利工程為主要業務
    ，分別於附表所示時間，委由莊旭楨所經營並有意參與投標
    之得昱公司代為製作各該工程之預算書明細表及單價分析表
    等資料，陳志恆、余碩泉嗣依據得昱公司所編製之工程預算
    書明細表、單價分析表等資料，除將工程項目及金額僅稍作
    修改外（附表編號二部份未修改），逕即陳報上級，而由各
    水利會會長作象徵性刪減以訂定工程底價並陳報水利局核定
    後，即憑以發包招標。得昱公司因而得以事先知悉各該工程
    之大致底價，致得昱公司參與投標時，以較接近底價之金額
    得標承作該等工程，使得昱公司得以取得承作該等工程利潤
    合計新台幣（下同）32萬0840元之不法利益（附表編號三四
    部份約14萬9310元、編號一二部份約17萬4530元）。
二、案經法務部調查局北部地區機動組（下稱調查局）移送臺灣
    臺北地方法院檢察署檢察官偵查起訴。
    理  由
壹、證據能力：
一、被告陳志恆及辯護人辯稱：同案被告莊旭楨於調查局供述係
    受不當訊問所致，並非實情，供述非出於本意，無證據能力
    乙節：經查：
（一）同案被告莊旭楨於本院前審固證稱：在調查局的筆錄係伊
      親自簽名，簽名前伊都有看過筆錄內容，但伊有說筆錄不
      是伊的意思，調查員強要伊簽名，他說不簽伊跟伊太太都
      不能回去，伊就簽了，除此之外，並沒有對伊說要怎麼樣
      云云（更二卷二第88頁）。惟參酌其於原審稱：調查局筆
      錄有問題，第1、2次伊以為問題不大不用請律師，後來有
      好幾次律師也沒來，只有9月1日律師到場。第1天的筆錄
      問到非常晚，後面的筆錄，伊是不得已來呼應前面的筆錄
      云云（原審卷(六)第156、157頁），並未具體說明調查員究
      係以何不正當方式要求其自白，亦未說明強行要求其簽名
      之調查員係何人，是否即係製作筆錄者，或係其他人員，
      本院不僅無從據以傳訊相關承辦人員查證，則其所指，是
      否可信，已非無疑。再者，莊旭楨於每回經調查員借訊後
      ，均由檢察官進行複訊，然均未曾向進行複訊之檢察官提
      及其在調查局有遭不當訊問之情節（偵卷編號一卷第329
      、353、495、515頁）。且觀諸被告陳志恆辯護人所呈由
      莊旭楨辯護人所提供調查局筆錄之「重新繕打電子稿」內
      容所示（更(二)卷(一)79至112頁），莊旭楨於83年8月30日在
      調查局詢問時即已委任蕭土木律師陪同在場（更(二)卷(一)第
      86頁），莊旭楨於83年8月31日詢問時，蕭土木律師雖尚
      未到場，其經調查員徵詢陳述意願後，仍願意於律師未到
      前先行回答，並表示其在83年8月30日之供述係屬實在（
      更(二)卷(一)第90頁），於83年8月31日詢問時亦稱：伊已
      委請蕭土木律師為辯護人，雖蕭律師經貴局人員通知至今
      仍未到場（更(二)卷(一)第92頁）、同日再次詢問並稱：伊已
      選任蕭土木律師，其目前不到場陪同（更(二)卷(一)第93 頁
      ）、83年9月1日詢問時則稱：伊已選任蕭土木律師，其已
      到場陪同等語（更(二)卷(一)第100頁），顯見調查局自莊旭
      楨委任蕭土木為其辯護人後，每次對莊旭楨詢問時皆有通
      知其辯護人到場，然蕭律師並未每次均到場，而莊旭楨於
      其辯護人未到場時，仍願意接受詢問，足認調查員並未對
      莊旭楨以不正當之方式詢問。另經原審法院向調查局索取
      訊問錄影帶等資料，經該局雖於90年4月25日以（90）電
      廉字第1057號函覆：「因逾時已久，未予留存」（原審卷
      (八)第84頁），惟參酌刑事訴訟法第100條之1於87年1月21
      日修正公布前，並無強制錄音、錄影之規定。復按刑事訴
      訟之目的固重在發見實體真實，其手段則應合法正當，以
      保障人權，依刑事訴訟法第229條至第231條之規定，司法
      警察（官）有調查犯罪嫌疑人犯罪情形及蒐集證據之職權
      ，得詢問犯罪嫌疑人，依87年1月21日修正公布後之現行
      同法第100條之2準用同法第100條之1第1項之規定，司法
      警察（官）詢問犯罪嫌疑人，除有急迫情況且經記明筆錄
      者外，應全程連續錄音，必要時，並應全程連續錄影，然
      考其立法目的，在於建立詢問筆錄之公信力，並擔保詢問
      程序之合法正當，亦即在於擔保犯罪嫌疑人對於詢問之陳
      述係出於自由意思及筆錄所載內容與其陳述相符，故司法
      警察（官）詢問犯罪嫌疑人如違背上開規定，其所取得之
      供述筆錄，究竟有無證據能力，原應審酌司法警察（官）
      違背該法定程序之主觀意圖、客觀情節、侵害犯罪嫌疑人
      權益之輕重、對犯罪嫌疑人在訴訟上防禦不利益之程度，
      及該犯罪所生之危害，暨禁止使用該證據對於抑制違法蒐
      證之效果，及司法警察（官）如依法定程序有無發現該證
      據之必然性等情形，本於人權保障與社會安全之均衡維護
      精神，依比例原則，具體認定之。本件同案被告莊旭楨於
      調查局詢問時縱未經全程連續錄音或錄影，致詢問程序不
      無瑕疵，仍難謂其於調查局自白之筆錄完全無證據能力（
      最高法院88年度台上字第5762號判決意旨參照）。是縱本
      案調查局莊旭楨進行訊問時之錄音帶等資料未被留存，亦
      難即謂其在調查局詢問時所為之陳述不具證據能力，且並
      查無證據足以證明莊旭楨於調查局詢問時所為之陳述係非
      出於己意，則本件同案被告莊旭楨於調查局所為之供述應
      係基於自由意識而為，而依刑事訴訟法第156條第1、2項
      規定，其於調查局之自白，固不得據為有罪判決之唯一證
      據，仍應有其他補強證據足資證明確與事實相符，始得採
      為被告等犯罪之證據，合先敘明。
（二）本案係於84年2月13日起訴繫屬於原審法院，有原審法院
      送審收案戳記足憑（原審卷(一)第1頁）。同案被告莊旭楨
      於調查局之陳述，係於92年9月1日刑事訴訟法修正前依法
      定程序製作，並經原審及本院前審多次提示調查、辯論，
      依刑事訴訟法第7條之3規定及前開說明，本有論理之證據
      能力。且同案被告莊旭楨於業以證人身分於本院前審經被
      告2人、辯護人詰問在卷，應認均已保障被告2人於訴訟上
      之程序權（最高法院95年度台上字第6675號、第6673號、
      96年度台上字第3527號判決要旨可參）。本案審酌同案被
      告莊旭楨於調查局筆錄作成之情況，係出於自由意志，並
      無證明力顯然過低之情形，且同案被告莊旭楨於接受調查
      局詢問時，調查局都有通知辯護人到場，莊旭楨於調查局
      陳述就被告2人確有要求得昱公司依水利會要求之格式及
      方法代為編製工程預算書、單價分析表，再經水利會承辦
      單位送請內部審核，水利會大都以得昱公司代為編製之工
      程預算書稿上價格，作為訂定底價之依據，得昱公司則依
      據原先製作工程預算書稿之價格，再酌減1至5萬元做為投
      標價格，陳志恆並傳真編號四之工程預算書給得昱公司，
      做為得昱公司製作投標價格之依據等節，均描述詳細具體
      ，且歷次陳述均屬一致，並經檢察官於同日複訊亦表示陳
      述實在，相較其於本院前審（更二審）時改稱被告2人未
      委託伊作工程預算書，僅有詢價及報價，伊僅有將伊寫的
      報價總表、分表傳真給被告，但不是預算書云云（更(二)卷
      (二)第88至89頁），而與調查局為不一之證述，然此距案發
      時間已相隔約17、18年之久，且其前揭於調查局之陳述亦
      與被告2人於調查局之自白悉相吻合，並有後載之證據可
      佐，應認同案被告莊旭楨於調查局之所述具有較可信之特
      別情況，該等陳述實為證明被告2人犯罪存否所必要，依
      刑事訴訟法第159條之2規定確有證據能力。
二、被告陳志恆及辯護人辯稱：其於調查局自白之任意性，輪流
    問案的調查員威脅說要幫伊扣在那裡，說別人都這麼說，如
    果照他們的方式講就可以回去乙節；經查：被告陳志恆並未
    具體指明究係何調查員對其威脅，致無從據以傳訊相關承辦
    人員製作筆錄，且縱認調查員有對受訊問人動之以情、說之
    以理，予以分析本案之法律效果，亦難據此即認調查員係以
    脅迫、利誘之方式。何況其於調查局詢問後當日接受檢察官
    偵訊時，不僅未提及調查員對其有脅迫或其有遭不當訊問情
    節，甚至仍自白：關於設備部分伊是委託莊旭楨製作計劃書
    等語（偵五卷第23頁反面），且被告陳志恆在詳閱筆錄內容
    認無疑義後，簽名於筆錄，認同該筆錄內容，其於調查局之
    陳述亦與同案被告莊旭楨於調查局之供述相符，且經調查其
    他證據結果，均與事實相符（詳後述），是此部份所辦，尚
    有誤會。
三、證人林純玲於調查局證稱：該六萬元之來源是以得昱公司於
    81年11月30日給付彰化水利會之押標金六萬元支票，由莊旭
    楨指示直接提領後交付予陳志恆等語（偵字第19133卷79至
    84頁），對證人王全儀於調查局及偵訊證稱：我記得本公司
    （得昱公司）承包各水利會工程之工程預算書，彰化部分承
    辦人是陳志恆，屏東部分承辦人是余股長私下委託我們製作
    的，屏東水利會承辦人余股長隘寮圳工程分，彰化水利會承
    辦人陳志恆福馬圳工程均有收受回扣等語（偵字第18596卷
    91至97頁、138至141頁背面），惟辯護人於本院前審即稱：
    審判外陳述無證據能力等語，所辯與刑事訴訴法第159條第1
    項規定，尚無不符，且證人王全儀偵訊未經具結，亦難認與
    法相符，因此，此部份陳述，無證據能力。
四、至於後引其他證據，被告及辯護人均不爭執（更三卷第40頁
    背面），且觀其製作取得之情形，亦無違法或不當之情狀，
    依刑事訴訟法第159條之4，5之規定，均有證據能力，核予
    敘明。
貳、免訴部分：
一、訊據上訴人即被告余碩泉、陳志恆固不諱言：於上揭時間分
    別擔任屏東水利會管理師兼管理組灌溉股股長及彰化水利會
    灌溉股工程員，而承辦附表編號一、二及三、四所示工程，
    並負責編製工程預算書及單價分析表，嗣該等工程並由同案
    被告莊旭楨經營之得昱公司得標施作等情，惟否認有圖利犯
    行，被告陳志恆辯稱：工程預算書是向廠商訪價而自行設計
    的，雖有向莊旭楨詢價，但是伊製作之單價與莊旭楨提供的
    並不同，招標則由他人承辦云云；被告余碩泉辯稱：因專業
    能力不夠，所以有向莊旭楨及農工公司陳博士請教及蒐集相
    關資料，但預算書都是伊自己參考相關資料編製的，並無委
    由莊旭楨代為編製，而底價是經水利局核定，回來後密封，
    伊都不知道底價，亦未參與其後之招標、開標作業云云。經
    查：
（一）有關被告陳志恆自78年起擔任彰化水利會灌溉股工程員
      ，其於81年、82年間因負責承辦附表編號三、四工程之規
      劃、設計工程預算書、單價分析表之業務，而有編列製作
      工程預算書及單價分析表之權限，並為其主管之事務，係
      依據法令從事經辦公用工程之公務員，此有臺灣省彰化農
      田水利會令函在卷足憑（原審卷(八)第149頁），且為被告
      陳志恆所不爭執，此部份事實，堪予認定。被告余碩泉
      於80年2月至82年12月間擔任屏東水利會管理師兼管理組
      灌溉股股長，其因負責承辦附表編號一、二工程之規劃、
      設計工程預算書、單價分析表之業務，而有編列製作工程
      預算書及單價分析表之權限，並為其主管之事務，係依據
      法令從事經辦公用工程之公務員，此業為被告余碩泉所自
      承，並有卷附之屏東水利會工程驗收單、決算表、工程驗
      收紀錄上均蓋有被告余碩泉係管理師兼灌溉股長之官戳及
      臺灣省屏東農田水利會分層負責辦事明細表在卷足憑（見
      外放附表編號一、二工程合約憑證中央補助款卷），此部
      份事實，亦堪認定。
（二）有關被告陳志恆委由莊旭楨所經營之得昱公司代為編製附
      表編號三、四工程之預算書及單價分析表，嗣將工程項目
      及金額僅稍作修改後，逕即陳報上級核定底價，嗣莊旭楨
      以得昱公司前來投標，終由得昱公司得標承作等情，業據
      經被告陳志恆於調查局詢問時供承在卷（偵五卷第3至10
      頁），並於偵訊時自承：關於設備部分是委託莊旭楨來製
      作計劃書等語（偵五卷第23頁反面）。核與同案被告莊旭
      楨於調查局詢問時詳為供述如何受被告陳志恆委託編製附
      表編號三、四工程之預算書、分析表，而其即據該工程預
      算書上所編製之價額據以擬定投標價額，並以得昱公司參
      與投標，終由得昱公司得標承作等情（偵一卷第369- 370
      頁），大致相符。並有被告陳志恆編製之工程預算書影本
      （偵一卷第373至379頁）。而附表編號三之預算書製作日
      期載為81年9月（更一書狀卷二第89頁），附表編號四之
      預算書時間為82年9月間（同上卷第106頁），而其開標時
      間，如附表所示，因認其請莊旭楨製作預算書表等及圖利
      之時間，如上所述。此部份事實，堪予認定。
（三）有關被告余碩泉承辦附表編號一、二等工程時，因能力不
      足，除先後於80年10月及81年9月間陪同莊旭楨前往隘寮
      圳及隘寮圳攔水壩工程現場勘查外，竟委由莊旭楨所經營
      而從事販賣水文儀器及承攬水利工程為主要業務之得昱公
      司代為編製各該工程之預算書及單價分析表，而僅將其中
      工程項目及金額僅稍作修改後，逕即陳報上級核定底價，
      因而使莊旭楨知悉大致底價，嗣終由得昱公司得標該等工
      程承作等情，業據被告余碩泉於調查局詢問時供承在卷（
      偵四卷第2至5頁），並於偵訊自承：莊旭楨提供的資料都
      有整個明細，都有完整作好給我，第一年度（即81年度）
      伊對莊旭楨提供的資料沒有作修改，完全照他金額，82
      年度伊有稍微修改，有差幾千元等語（偵四卷第33頁反面
      至34頁）。核與同案被告莊旭楨於調查局詢問時供述如何
      受被告余碩泉委託編製附表編號一、二工程之預算書，其
      即據該工程預算書上所編製之價額據以擬定投標價額，因
      而得標施作等情大致相符（偵一卷第340-341頁），且有
      被告余碩泉所編製之該等工程之預算表、單價分析表及開
      標紀錄表等影本附卷可稽（上更一書狀卷一第250-257頁
      ），其中附表編號二之預算表日期載為：80年12月（同上
      卷第250頁）。開標日期為81年3月27日（同上卷第253頁
      背面）。附表編號一之預算表未載日期（同上卷第254頁
      ）開標日期為82年1月15日（同上卷第257頁背面），依開
      標日期推算，預算書製作當於81年11，12月間。因認被告
      余碩泉通知及圖利之時間如上。此部份事實，已堪認定。
（四）被告陳志恆及辯護人辯稱：係自己製作預算書表，且並無
      所謂得昱公司代為編制之原始預算書表扣案，不足以證明
      係得昱公司代制乙節，然有關被告陳志恆委請莊旭楨製作
      預算書等情，業據被告陳志恆供述與證人莊旭楨証述相符
      ，已如前述。至於所謂代編之原始書證未扣案乙節，尚不
      能推翻上開證據，而為有利被告之認定，此部份所辯，尚
      有誤會。
（五）被告陳志恆及辯護人辯稱：預算書均遭長官修改及添註意
      見，顯見非伊能決定底價乙節，然觀諸預算書審查單位意
      見：無非：原則擬可；或註明財源及本案之迫切須要等情
      （更一書狀卷二第91頁），並無所謂之修改。則由此當可
      預知其底價，此與被告是否決定底價之人無涉。是此部份
      所辯，即不可採。
（六）被告陳志恆及辯護人辯稱：預算書均係參考前一年度，而
      幾乎相同，因此無須委由莊旭楨製作乙節，然觀諸八十二
      年預算書第一項水位監測播報設備總價284000元（更一書
      狀卷二第92頁），而八十三年則為320000元（同上卷第
      108頁），顯不相同，此部份所辯，即不可採。
（七）被告陳志恆辯稱：訪價過程中，除向得昱公司查訪外，亦
      曾向國內廠商祥益實業有限公司與坦克企業有限公司（下
      稱祥益、坦克公司）查訪相關機器之功能與價格，然祥益
      公司並未實際從事生產製造，只有從日本進口機器，一套
      進口機組的單價動輒在300萬元以上，幾乎為得昱公司相
      同產品之三倍，至於坦克公司僅有生產流量計，並未製造
      自動傳訊系統，並不符合系爭工程機能之需要，且單價亦
      偏高，因此伊確已盡力查訪市場上存在的機器功能與價錢
      ，經比較發現得昱公司之產品較符合所需功能及價格，故
      具體項目的編列當然較接近得昱公司所提供之報價，此係
      市場客觀現實所造成必然之結果，伊若與莊旭楨勾串，當
      可將編列之單價提高，不致於如附表編號三、四之工程，
      尚需扣除工程成本與施工費用，此種圖利，豈有利潤乙節
      ，然觀諸被告陳志恆就附表編號三及四工程所編製之工程
      價額分別為72萬0800元及100萬4300元，嗣經分別核定底
      價為71萬4000元及99萬7500元，而得昱公司則分別以71
      萬1900元及98萬7000元得標，此若非被告陳志恆因委由莊
      旭楨代為編製該等工程之預算書，使莊旭楨得以事先知悉
      大致底價，據以擬定投標價格，因而使得昱公司能以如此
      接近底價之價額得標，是被告陳志恆所辯僅係單純向莊旭
      楨詢價云云，已難遽信，何況，參諸證人莊旭楨於本院前
      審證稱：因伊儀器都一直在改良及研發，所以成本並非固
      定，伊工程的總利潤都是以原始報價的10%來估算等語（
      更(二)卷(二)第88頁），顯見被告陳志恆以莊旭楨所編製之預
      算書價額承包工程後，確有利潤，故被告陳志恆辯稱：附
      表編號三、四之工程扣除工程成本與施工費用後即無利潤
      云云，亦不可採。
（八）被告陳志恆辯稱：無圖利犯意乙節，然觀其於調查局詢問
      時稱：得昱公司是以經營販賣水文儀器及承攬水利工程為
      主要業務，國內很少公司有此能力承作此等工程，如果得
      昱公司投標時自己沒有找另二家公司陪標，工程幾乎無法
      發包等語（偵五卷第7頁）。顯然被告陳志恆明知當時國
      內少有公司有能力承作上揭工程，而其中得昱公司並係較
      有能力承作該等工程，並以若得昱公司未參與投標，則上
      揭工程當不易發包，是被告陳志恆明知屆時得昱公司必將
      參與上揭工程之投標，詎其竟猶委託得昱公司莊旭楨代為
      編製工程預算書及單價分析表，使莊旭楨得以事先知悉大
      致底價，據以擬定投標價額，因而順利標得上揭工程承作
      ，此被告陳志恆於調查局詢問時亦供稱：伊將工程計劃預
      算書初稿上之價額告知莊旭楨，是希望他以此為基準，在
      投標時對價格之拿捏較為精準，以免被其他公司標走等語
      （偵五卷第6頁反面），據此，堪認：被告陳志恆承辦附
      表編號三、四工程時，委請得昱公司莊旭楨代為編製工程
      預算書及單價分析表，其顯有圖利得昱公司之意圖，此部
      份所辯，亦不可採。
（九）被告余碩泉辯稱：僅係向莊旭楨詢價作為參考，並無圖利
      犯意乙節，惟查被告余碩泉就附表編號一、二之工程所編
      製之工程價額分別為94萬0800元及99萬7500元，嗣經分別
      核定底價為93萬元及99萬元，其中在高達93萬元之工程，
      得昱公司竟僅與底價相差1000元之92萬9000元得標，而另
      該99萬元之工程，則由得昱公司同以底價經比價得標承作
      ，此若非被告余碩泉因委由莊旭楨代為編製該等工程之預
      算書，使莊旭楨得以事先知悉大致底價，據以擬定投標價
      格，得昱公司又豈有可能僅以相差區區1000元之價額得標
      ？是被告余碩泉所辯僅係向莊旭楨蒐集資料而自行編製工
      程預算書云云，不能輕信。再者，被告余碩泉委由得昱公
      司莊旭楨代為編製工程預算書及單價分析表，使莊旭楨得
      以事先知悉大致底價，據以擬定投標價額，因而順利標得
      上揭工程承作等情，亦據被告余碩泉於調查局詢問時稱：
      伊陪同莊旭楨到工程現場勘查，並由莊旭楨製作工程預算
      書明細表及相關設計圖表以供伊製作預算書報水利局核准
      之用，伊知如此作為會損及其他廠商得標之機會，但為了
      儘速做好工程才委請莊旭楨幫忙等語（偵卷編號四卷第3
      頁反面），是被告余碩泉承辦附表編號一、二工程時，委
      請得昱公司莊旭楨代為編製工程預算書及單價分析表，其
      顯有圖利得昱公司之意圖。此部份所辯，亦不可採。
（十）至於行政院公共工程委員會90年5月24日（90）工程術字
      第90019583號函稱：公務員於工程招標程序前，固得向相
      關廠商查訪資料、詢價，再據以編列工程預算書及單價分
      析表，惟公務員辦理委託商編裂預算書、分析表，應依「
      各機關委託技術顧問機構承辦技術服務處理要點」規定辦
      理，並無公務員得私自委請廠商代擬預算書、分析表之規
      定等語（原審卷(六)第1至25頁）。然觀諸「各機關委託技
      術顧問機構承辦技術服務處理要點」參、委託服務項目10
      各機關得委託技術顧問機構承辦技術服務之項目2之m規定
      『發包預算及招標文件之編擬』（証物外放）。似非不得
      委請廠商代擬預算等資料。因此，上開函示與此不符，尚
      難採為不利被告之依據。
（十一）另證人陳獻博士於84年4月28日在原審勘驗時證稱：彰
        化、雲林、北基、嘉南及屏東水利會有能力製作相關工
        程預算書等語（原審卷二128至128頁背面、149背面至
        150頁），固指被告服務單位有製作預算書能力，然有
        能力與實際是否自己製作，為二回事，尚難以此為有利
        被告等之認定。
（十二）證人柯南英於原審證稱：陳志恆承辦這兩項工程時，以
        前他也有經驗，他學電子的，濁水溪的工程也是他承辦
        的，他承辦這兩項工程之前至少已辦過三件工程之經辦
        ，工程內容與這兩件相似，此兩項工程我印象中他有請
        教過我。請教我儀器要安裝在何處，工程內容是什麼，
        我告訴他之後，他便開始規劃設計等語（原審卷二125
        至127頁），固足證明被告曾請教他人，然請叫他人與
        自製預算書，亦不相干，尚不能以之推論被告係自製預
        算書等資料。此部份證詞，亦難為有利被告之依據。
（十三）至於當時有效之「機關營繕工程及購置定製變賣財物稽
        察條例」規定，就機關營繕工程及購置、定製財物之招
        標底價，於開標及比價前應嚴守祕密不得洩漏。然如前
        所述，被告等尚非洩漏底價，尚難認違反此規定。合予
        敘明。
綜上，被告等所辯，均不可採，本件事証明確，被告等犯行，堪
以認定。
二、犯罪後之法律已廢止其刑罰者，應判決免訴，刑事訴訟法第
    三百零二條第四款定有明文。是被告行為後，關於犯罪構成
    要件，應予科處刑罰之規定，於裁判時已有變更，僅於被告
    之行為同時該當修法前後所應成立犯罪之構成要件，均應予
    科處刑罰時，始生刑法第二條第一項之比較適用問題。倘被
    告之行為，於修正後之法律，因犯罪構成要件之變更，已無
    處罰規定時，則屬犯罪後之法律已廢止其刑罰，應依刑事訴
    訟法第三百零二條第四款規定，諭知免訴之判決（最高法院
    九十二年度台上字第二五七號、九十二年度台上字第四○六
    號判決意旨參照）。本件被告行為時貪污治罪條例第六條第
    一項第四款之圖利罪，原規定：對於主管或監督之事務，直
    接或間接圖利者，處五年以上有期徒刑，得併科新台幣一百
    萬元以下罰金。同條項款八十五年十月二十三日修正公布規
    定：對於主管或監督之事務，直接或間接圖私人不法之利益
    者，處五年以上有期徒刑，得併科新台幣三千萬元以下罰金
    。上開先後所規定之圖利罪，並均規定未遂犯罰之（同條例
    第六條第二項）。嗣九十年十一月七日修正公布之圖利罪，
    其犯罪構成要件已從「公務員對於主管或監督之事務，直接
    或間接圖利者」，修正為「對於主管或監督之事務，明知違
    背法令，利用職權機會或身分圖自己或其他私人不法利益，
    因而獲得利益者」，九十八年四月二十二日修正為：對於主
    管或監督之事務，明知違背法律、法律授權之法規命令、職
    權命令、自治條例、自治規則、委辦規則或其他對多數不特
    定人民就一般事項所作對外發生法律效果之規定，利用職權
    機會或身分圖自己或其他私人不法利益，因而獲得利益者。
    本件公訴人認被告係犯貪污治罪條例第六條第四款之圖利罪
    ，而被告確有圖利之事實，已如前述。惟查：本罪於九十年
    十一月七日修正，加列「明知違背法令」之要件，規範要件
    較舊法更為嚴謹，構成要件限制為：１、明知違背法令，２
    、圖自己或其他私人不法利益，３、因而獲得利益。其中明
    定：「明知違背法令」之構成要件，於九十八年修正與以明
    確化：對於非主管或監督之事務，明知違背法律、法律授權
    之法規命令、職權命令、自治條例、自治規則、委辦規則或
    其他對多數不特定人民就一般事項所作對外發生法律效果之
    規定，利用職權機會或身分圖自己或其他私人不法利益，因
    而獲得利益者而言。亦即修正意旨及保障公務員適法之職權
    行使，當指於公務員執行職務時所應遵守之法令。而本件有
    關「各機關委託技術顧問機構承辦技術服務處理要點」之性
    質，參酌中央法規標準法第3條規定：「各機關發布之命令
    ，得依其性質，稱規程%規則、細則、辦法、綱要、標準或
    準則」。從名稱上觀察，既僅稱為「要點」，並非「規程或
    規則或細則或辦法或綱要或標準或準則」，且觀其內容，似
    非「對不特定多數人民就一般事項所作對外發生法律效果」
    ，當僅係行政機關內部之「行政指導原則」，似非上開修正
    後貪污治罪條例所稱之法令。再者，觀諸該要點參、委託服
    務項目10各機關得委託技術顧問機構承辦技術服務之項目2
    之m規定『發包預算及招標文件之編擬』（証物外放）。似
    非不得委請廠商代擬預算等資料，顯見被告行為時，並無法
    令之規範，難認被告行為係明知違背法令。綜上，被告行為
    後，法律已修正，致被告之行為與該罪構成要件不符，如前
    所述，堪認已廢除其刑罰，自應諭知免訴。至於刑法之背信
    罪要件係：為他人處理事務，意圖為自己或第三人不法之利
    益，或損害本人之利益，而為違背其任務之行為，致生損害
    於本人之財產或其他利益者。而本件，無證據證明附表所示
    各水利會受有損害，從而，難認公家財產或利益受有損害，
    即與刑法背信罪要件不符，從而，不生變更起訴法條為刑法
    背信罪問題，附此敘明。
三、原審諭知此部份無罪，尚有未洽，檢察官上訴指摘及此，非
    無理由，惟上訴理由未及比較新舊法，亦有未洽。然原判決
    此部份既有不當，自應由本院撤銷改判，諭知此部份免訴。
參、無罪部分（即駁回上訴部份）：
一、公訴意旨另略以：被告陳志恆及余碩泉明知莊旭楨參與上揭
    工程投標時，除以其經營之得昱公司參與投標外，另並以台
    禹、儀全、松興、巨騰等公司其中之二家公司名義參與陪標
    ，使表面上合於三家以上公司競標之規定，實際上僅由得昱
    一家投標，每次均使得昱公司能順利得標，因認被告2人此
    部分亦涉有對於主管或監督之事務直接圖利他人犯行乙節。
二、按犯罪事實應依證據認定之，無證據不得認定犯罪事實；不
    能證明被告犯罪者，應諭知無罪之判決，刑事訴訟法第 154
    條第2項及第301 條第1項，分別定有明文。次按認定不利於
    被告之事實，須依積極證據，苟積極證據不足為不利於被告
    事實之認定時，即應為有利於被告之認定，更不必有何有力
    之證據；又犯罪事實之認定，應憑真實之證據，倘證據是否
    真實尚欠明確，自難以擬制推測之方式，為其判斷之基礎；
    刑事訴訟法上證明之資料，無論為直接或間接證據，均須達
    於通常一般之人均不致有所懷疑，而得確信其為真實之程度
    ，始得據為有罪之認定，若其關於被告是否犯罪之證明未能
    達此程度，而有合理懷疑之存在，致使無從形成有罪之確信
    ，根據「罪證有疑，利於被告」之證據法則，即不得遽為不
    利被告之認定，最高法院三十年上字第八一六號、五十三年
    台上字第六五六號、七十六年台上字第四九八六號著有判例
    可參。
三、公訴人認被告有上開圍標圖利罪嫌，主要係以莊旭楨確係圍
    標等為據，訊據被告堅決否認知悉圍標圖利等犯行，辯稱：
    不知圍標，未圖利他人等語，經查：被告2人將所編製之工
    程預算書及單價分析表陳送該水利會會長核定底價後，轉陳
    水利局審核據以確定底價，並未參與該等工程底價之核定。
    且亦未參與上述工程之招標、開標業務，自不負責審核參與
    投標廠商之資格、決定開標程序之進行，及由何廠商得標等
    事務。且該等工程係以通訊投標方式為之，並於開標當日始
    行當眾啟封標單，自無從事先知悉實際投標廠商，縱莊旭楨
    除以得昱公司名義參與投標外，另以其他公司名義陪標，亦
    非被告2人所得審核而決定是否廢標，是上揭工程之招標及
    開標作業既非被告2人主管或監督之事務，莊旭楨是否涉有
    綁標或圍標之情事，亦非被告2人所得知悉，其2人自無對於
    主管或監督之事務直接圖利得昱公司或莊旭楨之可言。況公
    訴意旨並未具體指訴該等主管系爭工程招標業務之承辦人如
    何圖利得昱公司莊旭楨，被告2人又從何與該負責承辦招標
    業務之人員，藉系爭工程招標過程中共同圖利得昱公司莊旭
    楨，是被告2人就此所辯並無於該等工程投標過程圖利得昱
    公司等語，實非無據。應認被告2人此部分犯行尚屬不能證
    明，即與前揭免訴部份，難認有何一罪關係，依法應諭知此
    部份無罪。
四、原審同此認定，諭知此部份無罪，核無不合，檢察官上訴，
    猶對原證據為爭執，難認有理由，應予駁回。
肆、至於被告陳志恆將稍加修改後之附表編號四之工程預算書傳
    真予得昱公司，是否涉犯刑法第一百三十二條洩漏職務上國
    防以外應秘密之消息罪嫌乙節，未據起訴，且起訴部分業經
    判決無罪或免訴，難認有何裁判上一罪關係，尚非起訴效力
    所及，本院自不得併予審究，應由檢察官另行依法處理。
據上論斷，應依刑事訴訟法第369條第1項前段、第364條、第299
條第1項前段，第301條第1項前段，第302條第4款，決如主文。
本案經檢察官邱美育到庭執行職務。
中    華    民    國   100    年    4     月    8     日
            刑事第二十一庭審判長法  官  周政達
                                法  官  趙文卿
                                法  官  許永煌
以上正本證明與原本無異。
檢察官如不服本判決，應於收受送達後10日內向本院提出上訴書
狀，其未敘述上訴之理由者並得於提起上訴後10日內向本院補提
理由書（均須按他造當事人之人數附繕本）「切勿逕送上級法院
」。
                                書記官  陳樂觀
中    華    民    國   100    年    4     月    11    日
附表：
┌─┬───┬──┬───────┬───────┬────┬───┬────┬────┐
│編│採  購│開標│工  程  名  稱│工程預算表總價│核定底價│得標價│委請代制│得標廠商│
│號│單  位│時間│              │編製人/設計人 │        │      │預算時間│        │
├─┼───┼──┼───────┼───────┼────┼───┼────┼────┤
│１│屏東水│年│隘寮圳水壩閘門│940,800元     │930,000 │929,00│81年11，│得昱公司│
│  │利會  │１月│及各支線水位自│余碩泉        │元      │0元   │12月間  │        │
│  │      │    │動測報系統設施│              │        │      │        │        │
├─┼───┼──┼───────┼───────┼────┼───┼────┼────┤
│２│〞    │年│隘寮圳水位自動│997,500元     │990,000 │990,00│80年12月│得昱公司│
│  │      │３月│測報系統設施  │余碩泉        │元      │0元(經│        │        │
│  │      │    │              │              │        │減價) │        │        │
├─┼───┼──┼───────┼───────┼────┼───┼────┼────┤
│３│彰化水│年│福馬圳進水口水│720,800元     │714,000 │711,90│81年9月 │得昱公司│
│  │利會  │月│位自動測報工程│陳志恆        │元      │0元   │        │        │
│  │      │    │              │              │        │      │        │        │
├─┼───┼──┼───────┼───────┼────┼───┼────┼────┤
│４│〞    │年│東西圳進水口水│1,004,300元   │997,500 │987,00│82年9月 │得昱公司│
│  │      │11月│位自動測報工程│陳志恆        │元      │0元   │        │        │
│  │      │    │              │              │        │      │        │        │
│  │      │    │              │              │        │      │        │        │
└─┴───┴──┴───────┴───────┴────┴───┴────┴────┘
 註：其餘事實如事實欄所載